【裁判字號】    99,簡上,103
【裁判日期】    990520
【裁判案由】    詐欺
【裁判全文】
臺灣臺南地方法院刑事判決             99年度簡上字第103號
上  訴  人  甲○○
上列上訴人即被告因詐欺案件，不服民國九十九年二月二十五日
本院九十九年度簡字第四二四號第一審刑事簡易判決（聲請簡易
判決處刑案號：九十八年度偵字第一六七八二號），提起上訴，
本院管轄之第二審合議庭判決如下：
    主  文
上訴駁回。
    事  實
一、甲○○係具一般智識之成年人，能預見提供自己之金融帳戶
    予他人使用，他人可能利用該帳戶遂行財產犯罪行為，以避
    免暴露真實身分遭警查緝等情，竟仍基於縱若有人以該帳戶
    遂行詐欺取財犯行，亦不違反其本意之幫助犯意，於民國九
    十八年九月十日起至同年月十七日前某日，在不詳地點，將
    其於九十五年一月四日於中華郵政股份有限公司善化溪美郵
    局所申辦，帳號為0000000000000號帳戶（下稱系爭帳戶）
    之存摺、提款卡及密碼均交付予某姓名年籍不詳之成年人使
    用。嗣該人及其所屬之詐騙集團成員取得系爭帳戶後，即基
    於意圖為自己不法所有之犯意聯絡，於九十八年九月十七日
    晚間六時二十六分許，分別佯裝幼福童書及花旗銀行之客服
    人員，以電話向乙○○佯稱其之前在網路上所購買之童書，
    雖已一次付清，惟因送貨人員疏忽誤讓其簽為分期付款，現
    雖經由銀行人員取消分期，但仍有使其其他帳戶遭銀行扣款
    或遭詐騙集團盜用之可能，其須將所有存款領出，並存入指
    定存款機之帳戶內云云，致乙○○信以為真，遂依詐騙集團
    成員之指示，於當日晚間八時四十二分許，轉帳新臺幣（下
    同）二萬九千九百九十九元至甲○○系爭帳戶內，並旋遭詐
    騙集團成員提領一空。嗣乙○○於匯款後察覺有異，始知受
    騙，報警處理而循線查知上情。
二、案經乙○○訴由臺北縣政府警察局蘆洲分局報告臺灣臺南地
    方法院檢察署檢察官偵查起訴。
    理  由
一、按被告以外之人於審判外之言詞或書面陳述，除法律有規定
    者外，不得作為證據，刑事訴訟法第一百五十九條第一項固
    定有明文。然按被告以外之人於審判外之陳述，雖不符前四
    條之規定，而經當事人於審判程序同意作為證據，法院審酌
    該言詞陳述或書面陳述作成時之情況，認為適當者，亦得為
    證據；當事人、代理人或辯護人於法院調查證據時，知有第
    一百五十九條第一項不得為證據之情形，而未於言詞辯論終
    結前聲明異議者，視為有前項之同意，同法第一百五十九條
    之五亦已明訂。本案據以認定上訴人即被告甲○○犯罪事實
    之證據，部分屬於傳聞證據，惟因被告對於上開證物之證據
    能力已同意作為證據使用，在本院言詞辯論終結前，亦未對
    於證據能力聲明異議，而依刑事訴訟法第一百五十九條之五
    第一項、第二項規定，有視為同意上開證據具備證據能力，
    經本院審酌該等傳聞證據作成之情況，亦無違法或不當情事
    ，因而認為適當，故該等傳聞證據均具備證據能力而得作為
    證據，合先敘明。
二、訊據被告固坦承曾申辦系爭帳戶使用之事實，惟矢口否認有
    何幫助詐欺犯行，並辯稱：伊並未將系爭帳戶之存摺、提款
    卡及密碼交予他人，而前揭物品應係伊在九十八年九月九日
    最後一次在臺北縣新莊市提領父母匯款後遺失，且伊於同月
    十八日已向郵局辦理掛失，並向警局報案，詐騙集團知悉其
    帳戶提款卡密碼，係因伊有腦傷，故曾將密碼寫在提款卡封
    套上云云。惟查：
  (一)被告於九十五年間因薪資轉帳之故，曾於九十五年一月四日
    親自至善化溪美郵局申設系爭帳戶使用一節，業據被告於警
    詢、偵查及本院訊問時坦承不諱，並有系爭帳戶之開戶資料
    及客戶歷史交易清單各一份附卷可稽，應屬實在。又告訴人
    乙○○於九十八年九月十七日晚間六時二十六分許，分別接
    獲佯裝幼福童書及花旗銀行之客服人員之電話向其佯稱，其
    之前在網路上所購買之童書，雖已一次付清，惟因送貨人員
    疏忽誤讓其簽為分期付款，現雖經由銀行人員取消分期，但
    仍有使其其他帳戶遭銀行扣款或遭詐騙集團盜用之可能，其
    須將所有存款領出，並存入指定存款機之帳戶內云云，致告
    訴人信以為真，遂依上開詐騙集團成員之指示，於當日晚間
    八時四十二分許，轉帳二萬九千九百九十九元至甲○○系爭
    帳戶內，並旋遭詐騙集團成員提領一空等情，亦據告訴人於
    警詢中指述明確，並有渣打銀行自動櫃員機交易明細表及被
    告系爭帳戶客戶歷史交易清單各一份在卷可參，是告訴人之
    前揭指述，亦堪信為真正。
  (二)而被告雖矢口否認有何幫助詐欺犯行，並以前揭情詞置辯，
    然查：
  1.被告雖辯稱：其於九十八年八、九月間係在臺北縣新莊市工
    作，其所申辦之系爭帳戶之存摺、提款卡及密碼等物，均係
    其在九十八年九月九日要父母匯款當日一併攜帶出門，而其
    於當天提領父母所匯款項後，因放置在衣服口袋內，可能是
    因為沒將上開物品放好，以致掉落地面遭他人拿去使用云云
    ，並有系爭帳戶於九十八年一月一日至九十八年十月九日之
    客戶歷史交易清單一份在卷可佐。惟以一般人使用金融機構
    帳戶之習慣，通常係利用提款卡輕便且操作簡易之特性，將
    提款卡隨身攜帶以利使用，而將要提領大宗款項或列印交易
    明細時始需使用之存摺及印章分別妥善放置於家中或其他安
    全場所內保管，待有必要時始攜出使用。然依據被告系爭帳
    戶之前揭客戶歷史交易清單所載，可知被告之父親陳進德、
    母親李淑容雖曾於九十八年八月十九日、同年八月二十五日
    及九月九日分別匯款至被告之系爭帳戶內，但該三次匯款之
    金額分別僅有三千元、二千元及三千元，則被告每次所欲提
    領之匯款至多僅只三千元，並無隨身攜帶系爭帳戶之存摺以
    利用該存摺提領款項之必要外，再以郵局之提款卡上均已印
    有帳戶之號碼，根本無須經由存摺封面之記載即可得知，而
    被告又自承其提領上開款項均係以提款卡為之，並未使用過
    存摺等語，是被告於本院審理時辯稱：係需要告知父母系爭
    帳戶帳號以供匯款，始會攜帶系爭帳戶存摺以致遺失云云，
    即與常情不符，而不足採。
  2.再以存款帳戶提款卡之密碼，關乎持有卡片之人得否自自動
    提款設備內提取款項，一般人於設定密碼時，通常取其好記
    常用之阿拉伯數字為之，以便利自己背誦及避免需將密碼記
    載於提款卡或封套、存摺等處遭他人探知。又現今金融機構
    之自動提款設備為避免他人在未經帳戶使用人之同意下，以
    猜測密碼方式使用該帳戶之提款卡支領或使用帳戶內之款項
    ，且為避免帳戶使用人因一時忘記密碼或輸入密碼錯誤即遭
    吃卡之不便，通常均有在密碼輸入錯誤達三次之情形下，始
    有沒收卡片之機制。而本件被告既於本院審理時，在未經任
    何提示或資料輔助之情形下即已供稱：「（這個帳戶的密碼
    為何？）我是用好記的方式，0000-0000或是5420。」等語
    ，足見被告單憑記憶即可輕易記得系爭帳戶可能之二組提款
    卡密碼，且此已足以使被告在自動提款設備因三次輸入密碼
    錯誤吃卡之前，因已輸入正確密碼而取得款項，根本無被告
    所辯須將密碼寫在提款卡之封套上以免忘記之必要。而被告
    雖於本院審理時辯稱：「（既然用好記的方式，現在還可以
    記憶〈指提款卡密碼〉，為何還需要寫在提款卡後面？）我
    的頭部曾經受傷，所以沒有辦法記得很清楚。」云云，然其
    所辯頭部曾受傷影響記憶部分之事實，未據其提出任何證據
    以實其說，並不足採外，另以被告於較靠近案發時之九十八
    年十二月十七日在檢察官偵查時曾供稱：「（你郵局提款卡
    密碼幾號？）我不記得了。」云云，卻於其後本院審理時反
    而對於提款卡密碼記憶深刻，對法院之詢問對答如流，所為
    顯已違反常理，益見被告分別於偵查中及本院審理時所辯：
    不記得系爭帳戶提款卡密碼，或係因腦傷怕忘記密碼，所以
    必須註記在提款卡封套上，以致遭撿拾之詐騙集團成員持以
    使用云云，均屬杜撰之詞，亦不足採。
  3.且衡諸一般常情，金融機構之存摺、提款卡、密碼因係供個
    人理財之用，為免他人取得盜領或使用，一般人於申辦後莫
    不放置家中或其他安全處所妥善保存，若有遺失或遭竊，必
    即向警察機關報案，或向金融機構辦理掛失，以避免個人財
    產遭受損害，抑或遭他人為不當之使用。而本件被告所辯：
    其於得知系爭帳戶存摺、提款卡及密碼遺失後，曾於九十八
    年九月十七日撥打中華郵政股份有限公司電話查詢處理方法
    一節，雖有卷附中華郵政全球資訊網頁及被告所使用000000
    0000號行動電話門號於九十八年九月十七日之通聯紀錄可按
    ，然被告於警詢及偵查中均曾供稱：其係於最後一次使用系
    爭帳戶之隔日（即九十八年九月十日）即已發現系爭帳戶之
    存摺、提款卡及密碼遺失等語，但其未於發現遺失後即以電
    話或親至金融機構掛失上開物品並至警局報案，卻遲至告訴
    人在同月十七日晚間八時四十二分許遭詐騙集團詐騙而匯款
    二萬九千九百九十九元至系爭帳戶，並於系爭帳戶在同日晚
    間十時十六分因告訴人報警而被設定為之警示帳戶後，始於
    同日晚間十時四十二分許以電話向中華郵政股份有限公司查
    詢辦理掛失之方法，除時間點過於巧合外，且其於發現系爭
    帳戶存摺、提款卡及密碼遺失後，卻延遲約一星期之時間始
    欲進行存摺、提款卡掛失之動作，此舉已顯悖於一般人管理
    金融機構帳戶之常態。況本件經檢察官向中華郵政股份有限
    公司善化溪美郵局函詢之結果，被告之系爭帳戶自開戶迄警
    示終止為止，均無任何掛失補發副本或變更印鑑之紀錄一情
    ，有該公司新營郵局九十八年十二月二十二日營字第098500
    1362號函在卷可稽，足見被告所辯曾向郵局掛失止付系爭帳
    戶一事並非事實外；而被告就系爭帳戶存摺、提款卡及密碼
    遺失一事，曾於九十八年九月十八日上午七時五十三分許，
    親向臺南縣警察局善化分局新市分駐所報案備查一節，雖有
    臺南縣警察局善化分局九十八年十二月三十一日南縣善警偵
    字第0980019516號函及新市分駐所受理各類案件紀錄表各一
    份附卷可查，惟其當時係報案稱：其所有之上開物品係於九
    十八年九月十五日晚間十時許在臺南縣新市鄉○○村○○路
    62 巷9號1之29住處所遺失等情，亦據上開函文及受理各類
    案件紀錄表各一份記載明確，已與被告迭於警詢、偵查及本
    院訊問時所供：系爭帳戶之存摺、提款卡及密碼均係於九十
    八年九月十日發現遺失，且係遺失在臺北縣新莊市云云均不
    相符，是若被告上開物品確有遺失，則被告處理方式及就同
    一事實所為之多次陳述，又何以有前開矛盾及與常理不符之
    處，益見被告所辯其所申辦之系爭帳戶存摺、提款卡及密碼
    並未交予他人而係遺失云云，實難憑採。
  4.況詐騙集團利用人頭帳戶進行詐騙時，除為利用人頭帳戶掩
    飾真實身份以躲避警方查緝外，更須確保可順利提領所詐得
    款項，當無在未取得人頭帳戶所有人之同意下，甘冒隨時遭
    所有人發現遺失而向銀行申請掛失或報警處理之風險，使用
    拾得帳戶之可能，是被告辯稱系爭帳戶存摺、提款卡及密碼
    係其在九十八年九月九日最後一次使用後遺失云云，顯屬飾
    卸之詞，應不足採。系爭帳戶存摺、提款卡及密碼，應係被
    告所交付，因而遭詐騙集團用以詐騙告訴人乙○○一節，應
    堪認定。
  (三)是本件事證明確，被告幫助詐欺之犯行，洵堪認定，應予依
    法論科。
三、按刑法上之幫助犯，係對於犯罪與正犯有共同之認識，而以
    幫助之意思，對於正犯資以助力，而未參與實施犯罪之行為
    者而言，有最高法院八十八年度臺上字第一二七０號判決意
    旨可資參照。復以詐欺犯罪中收受詐得款項之舉，固屬詐欺
    犯行之重要環節，然收受詐欺款項之手法多端，倘由犯罪行
    為人親自出面收受被害人款項，固可認已屬詐欺犯罪構成要
    件之行為分擔，然如被害人係以轉帳匯款至犯罪行為人指定
    之金融機構帳戶之間接方式支付款項者，客觀上實係由該銀
    行業者直接受取財物之交付，此與直接由被害人親手交付現
    款與犯罪行為人，尚屬有別。而本案依告訴人乙○○之指述
    ，其於遭詐欺之過程中，未曾直接與被告間有何接觸或聯繫
    ，是被告提供系爭帳戶予不詳人士，而使告訴人遭不詳人士
    詐騙而匯款入系爭帳戶之行為，充其量僅足認定係詐欺取財
    犯罪構成要件以外之幫助行為，尚難遽認與前述詐欺犯罪行
    為人本於共同犯罪之犯意聯絡，而有參與或分擔詐欺之犯行
    。況使用他人帳戶犯罪者，本欲利用他人帳戶以隱瞞自己身
    分而逃避檢警追緝，是被告雖可預見使用其帳戶者將利用其
    所交付之存摺、提款卡及密碼，供為詐欺不法犯行，然其主
    觀上有無將使用帳戶者所實施之詐欺犯行，視為己身犯行之
    共同犯意聯絡，實非無疑。而本案既查無證據足資證明被告
    有共同詐欺取財之犯意聯絡及行為分擔，自應認被告提供存
    摺、提款卡及密碼與不詳人士使用之犯行，僅止於幫助詐欺
    之犯意，而為詐欺構成要件以外之行為。是核被告所為，係
    犯刑法第三十條第一項、第三百三十九條第一項幫助詐欺取
    財罪。又按幫助犯係從犯，係從屬於正犯而成立，刑法上既
    無「共同幫助」之情，當亦無「幫助共同」可言，是被告所
    幫助之詐欺集團成員間，就上開詐欺取財犯行，縱有犯意聯
    絡及行為分擔，均為共同正犯，亦無須論以被告有幫助共同
    詐欺取財之必要，原審主文諭知被告係犯幫助共同詐欺取財
    罪，其中「共同」二字係屬贅語，應由本院逕予刪除，附此
    敘明。又被告為幫助犯，所為自較實際為詐欺行為之詐欺集
    團成員之惡性為低，爰依刑法第三十條第二項之規定，按正
    犯之刑減輕之。原審就被告上開犯行，適用上揭規定，並審
    酌被告交付帳戶存摺、提款卡及密碼等物供他人作為不法目
    的之使用，影響社會金融交易秩序及助長詐欺活動之發生，
    並因此增加被害人事後向幕後詐騙集團成員追償及刑事犯罪
    偵查之困難，且犯後矢口否認犯行，難認有悔意，兼衡被告
    前無財產犯罪紀錄，本件僅係對他人之犯行提供助力，而未
    參與渠等詐騙犯行之實行等一切情狀，量處有期徒刑四月，
    核其認事用法，並無不合，量刑亦屬允當，被告上訴仍執陳
    詞，為無理由，應予駁回。
據上論斷，應依刑事訴訟法第四百五十五條之一第一項、第三項
、第三百六十八條，判決如主文。
本案經檢察官丙○○到庭執行職務。
中    華    民    國    99    年     5    月    20    日
                  刑事第三庭  審判長  法  官  鄭文祺
                                      法  官  陳振謙
                                      法  官  劉秀君
以上正本證明與原本無異。
不得上訴。
                                      書記官  曾盈靜
中    華    民    國    99    年    5     月    20    日

司法院資訊處製作；財團法人民間司法改革基金會備份。
